ACORDAO-COMPLETO-2353779

ACÓRDÃO 5924/2019 ATA 25/2019 - PRIMEIRA CÂMARA

VISTO, relatado e discutido este processo de Tomada de Contas Especial instaurada pelo então Ministério do Desenvolvimento Social (MDS) , em desfavor de Agenor Manoel Ribeiro, em razão da impugnação total das despesas do Convênio 151/2009-SESAN, Siconv 706752, celebrado entre aquele Ministério e a Prefeitura Municipal de Salitre/CE, tendo por objeto "o apoio à revitalização da Feira Comunitária do Município de Salitre/CE",
ACORDAM os Ministros do Tribunal de Contas da União, reunidos em sessão da Primeira Câmara, ante as razões expostas pelo Relator, em:
9.1. com fundamento nos arts. 1º, inciso I, 16, inciso III, alínea "c", e 19, da Lei 8.443/1992, julgar irregulares as contas de Agenor Manoel Ribeiro, condenando-o ao pagamento do débito no valor de R$ 23.737,71 (vinte e três mil setecentos e trinta e sete reais e setenta e um centavos) , na data de 28/12/2009, atualizado monetariamente e acrescido dos juros de mora devidos, calculado desde a data de ocorrência indicada até sua efetiva quitação, na forma da legislação vigente, fixando o prazo de 15 (quinze) dias, a contar do recebimento da notificação, para que seja comprovado, perante este Tribunal, o recolhimento da quantia ao Fundo Nacional da Assistência Social, nos termos do art. 23, inciso III, alínea "a", da referida Lei, c/c o art. 214, inciso III, alínea "a", do Regimento Interno do TCU;
9.2. com fundamento no art. 57 da Lei 8.443/1992, aplicar a Agenor Manoel Ribeiro multa no valor de R$ 5.000,00 (cinco mil reais) , atualizado monetariamente desde a data do presente acórdão até a do efetivo recolhimento, se for pago após o vencimento, na forma da legislação vigente, fixando o prazo de 15 (quinze) dias, a contar do recebimento da notificação, para que seja comprovado, perante este Tribunal, o recolhimento da quantia ao Tesouro Nacional, nos termos do art. 23, inciso III, alínea "a", da referida Lei, c/c o art. 214, inciso III, alínea "a", do Regimento Interno do TCU;
9.3. com fundamento no art. 26 da Lei 8.443/1992, autorizar, se requerido, o pagamento da importância devida em até 36 (trinta e seis) parcelas mensais e consecutivas, fixando o prazo de 15 (quinze) dias, a contar do recebimento da notificação, para que seja comprovado, perante este Tribunal, o recolhimento da primeira parcela, e de 30 (trinta) dias, a contar da parcela anterior, para que seja comprovado o recolhimento das demais parcelas, devendo incidir sobre cada valor mensal os devidos acréscimos legais, na forma prevista na legislação vigente, além de alertar que a falta de comprovação do recolhimento de qualquer parcela importará no vencimento antecipado do saldo devedor, nos termos do art. 217 do Regimento Interno do TCU;
9.4. com fundamento no art. 28 da Lei 8.443/1992, autorizar, desde logo, a cobrança judicial das dívidas, caso não atendida a notificação;
9.5. com fundamento no art. 16, § 3º, da Lei 8.443/1992, c/c art. 209, § 7º, do Regimento Interno do TCU, remeter cópia deste acórdão à Procuradoria da República no Ceará, para adoção das medidas que entender cabíveis;
9.6. dar ciência deste acórdão ao Ministério da Cidadania e ao responsável.

Tomada de Contas Especial instaurada pelo Ministério do Desenvolvimento Social em razão de não comprovação da regular aplicação dos recursos repassados pela União, Convênio 00151/2009 (Siconv 706752) , firmado entre o referido Ministério e  a Prefeitura Municipal de Salitre/CE, que teve como objeto a revitalição da feira comunitária do município.

Primeira Câmara

Município de Salitre - CE.

3. Responsável: Agenor Manoel Ribeiro (XXX.157.063-XX).

13.1. Ministros presentes: Walton Alencar Rodrigues (Presidente), Benjamin Zymler, Bruno Dantas (Relator) e Vital do Rêgo.
13.2. Ministro-Substituto presente: Augusto Sherman Cavalcanti.

ACORDAO-COMPLETO-2410355

Acórdão 7283/2020 - Primeira Câmara

ACORDAO-COMPLETO-2426255

Acórdão 9356/2020 - Primeira Câmara

BRUNO DANTAS

Por registrar as principais ocorrências havidas no andamento do processo até o momento, resumindo os fundamentos das peças acostadas aos autos, adoto como relatório, com os ajustes necessários, a instrução da secretaria responsável pela análise da demanda (peça 75) , que contou com a anuência do corpo diretivo da unidade (peças 76-77) e do Ministério Público junto ao TCU (peça 78) :
"INTRODUÇÃO
1. Trata-se de Tomada de Contas Especial instaurada pelo Ministério do Desenvolvimento Social (MDS) , em desfavor de Agenor Manoel Ribeiro, CPF XXX.157.063-XX, ex-Prefeito (Gestão 2009-2012) , em razão da impugnação total das despesas do Convênio 151/2009-SESAN, Siconv 706752 (peça 8) , celebrado entre o então Ministério do Desenvolvimento Social e Combate à Fome e a Prefeitura Municipal de Salitre/CE, tendo por objeto 'o apoio à revitalização da Feira Comunitária do Município de Salitre/CE, visando à comercialização da produção da agricultura familiar, para promover a segurança alimentar e nutricional, a melhoria da renda do produtor, maior disponibilidade de alimentos saudáveis e de baixo custo para a população e dinamização da economia local pela geração de empregos e maior circulação de mercadorias, além de aumentar o conhecimento técnico dos agricultores por meio da capacitação, fortalecendo seu potencial empreendedor, obedecido o Plano de Trabalho aprovado' (peça 2) .
HISTÓRICO
2. O Convênio 151/2009-SESAN (Siconv 706752) , foi firmado originalmente no valor de R$ 119.199,00, sendo R$ 114.431,00 à conta do concedente e R$ 4.768,00 referentes à contrapartida do convenente, com vigência estipulada, conforme cláusula terceira, para o período de 21/12/2009 (data de publicação do seu extrato no DOU, peça 9) até 31/7/2011, e previa a apresentação da prestação de contas em até 30 (trinta) dias a partir da data final ou do último pagamento efetuado. Os recursos foram liberados por meio das ordens bancárias 2009OB801145, no valor de R$ 100.524,00, e 2009OB801146, no valor de R$ 13.907,00, ambas emitidas em 23/12/2009 (peça 10) .
3. O Objeto não foi fiscalizado in loco pelo concedente. A prestação de contas foi encaminhada, intempestivamente, por meio do Ofício E. F. N° 026/2012, de 27/3/2012 (peça 12) , com a informação de estar acompanhado de notas fiscais e recibos (peça 13) ; extrato bancário da conta corrente específica (peça 14) ; cópia integral dos processos licitatórios (peça 15) ; comprovante de recolhimento do saldo (peça 16) ; fotografias (peça 17) ; relação dos feirantes capacitados (peça 18) ; cópia do Termo de Convênio e do Plano de Trabalho; informando ainda ter sido a referida documentação postada no Siconv.
4. Após analisar os documentos encaminhados, por meio da Nota Técnica 84/2013-CGAUP/DEISP/SESAN/MDS, de 18/9/2013 (peça 19) , o órgão concedente solicitou ao gestor sucessor o envio de documentação complementar à prestação de contas, por meio do Ofício 1524/2013-GABIN/SESAN/MDS, de 20/9/2013 (peça 20) . Em atendimento, Rondilson de Alencar Ribeiro, Prefeito sucessor, por meio do Ofício E. F. N° 137/2013, de 26/9/2013 (peça 21) , reiterado pelo Ofício 80/2013, de 29/11/2013 (peça 22) , encaminha documentação complementar solicitada, representada pelas peças 23 a 31.
5. A análise da referida documentação complementar à prestação de contas foi lavrada na Nota Técnica 10/2014-CGAUP/DEISP/SESAMMDS, de 29/1/2014 (peça 32) , que observou na documentação encaminhada a existência de insuficiências e lacunas a serem corrigidas e justificadas, as quais foram requeridas pelo Ofício 168/2014-GABIN/SESAN/MDS, de 20/2/2014 (peça 33) . Em resposta a este questionamento, a Prefeitura, por meio de advogado constituído, remeteu, em 19/11/2014, o arrazoado constante da peça 35, no qual se manifesta pela impossibilidade de fornecer as informações ou esclarecimentos necessários para aprovar a prestação de contas final, alegando que esta fora apresentada pelo prefeito antecessor e que a execução física e financeira do convênio ocorrera integralmente na administração anterior, para, ao final, requerer a suspensão de inadimplência do Município no Siafi e a instauração de tomada de contas especial contra o referido Prefeito antecessor.
6. Em notificação endereçada desta feita ao responsável, conforme Ofício 1267/2014-GABIN/SESAN/MDS, de 27/12/2014 (peça 36) , foi este informado das pendências apontadas nas Notas Técnicas 84/2013 e 10/2014, tendo o ex-Prefeito apresentado o requerimento de peça 38, datado de 9/2/2015, solicitando prorrogação de prazo para atendimento, o que lhe foi deferido pelo Ofício 209/2015, de 18/3/2015 (peça 40) . Por meio do Parecer Técnico 08/2015, de 6/3/2015 (peça 39) , opinou-se pela reprovação da prestação de contas. De outra feita, o Prefeito sucessor fez encaminhar o Ofício E. F. N° 065/2015, de 15/4/2015 (peça 41) contendo informações complementares, as quais foram analisadas e consideradas insuficientes pelo Despacho de 15/5/2015 (peça 42) .
7. Foi juntado também a estes autos Relatório de Fiscalização realizada no Município de Salitre/CE pela Controladoria Geral da União - CGU, em 17/2/2014, referente à 39ª Etapa do Programa de Fiscalização a partir de Sorteios Públicos (peça 43) , contendo registro das irregularidades verificadas na execução do Convênio 151/2009-SESAN (Siconv 706752) , as quais resultaram na Nota Informativa 19/2016-COPC/CGEOF/SESAN/MDS (peça 46) e em diligência ao Banco do Brasil e à Prefeitura para requerer cópia dos extratos bancários da conta específica do aludido convênio (peças 44 e 47) .
8. Consecutivamente, foi expedida a Nota Técnica 098/2016-COPC/CGEOF/SESAN/MDSA, de 8/12/2016 (peça 49) , a qual foi conclusiva quanto à reprovação da prestação de contas, tendo sido o responsável comunicado do resultado da referida análise pelo Ofício 1130/2016 - GABIN/SESAN/MDSA, de 12/12/2016 (peça 50) , que solicitou a devolução dos recursos repassados.
9. Não se obtendo êxito na apresentação da documentação complementar da prestação de contas ou a devolução dos recursos, emitiu-se o Parecer Financeiro 40/2017-SESAN/CGEOF/COPC (peça 54) e o Parecer do Ordenador de Despesas 43/2017 (peça 55) , datado este de 25/8/2017, conclui-se pela instauração da Tomada de Contas Especial, cujo fundamento foi a 'não execução total ou parcial do objeto pactuado', consoante disposto na alínea 'a' do inciso II do § 1º do art. 63 da Portaria Interministerial MPOG/MF/CGU 127/2008, resultando na reprovação total da prestação de contas.
10. Consta no quadro do item 17 do Relatório de Tomada de Contas Especial 87/2017 (peça 62) a relação das notificações expedidas visando à regularização das contas e/ou ao ressarcimento do dano e, no item 18, o resumo das análises sobre as manifestações apresentadas em resposta às referidas notificações.
11. No Relatório de Tomada de Contas Especial 87/2017 (peça 62, p. 8) , concluiu-se que o dano ao erário importaria no valor apurado de R$ 111.575,32, já abatido o valor de R$ 2.855,68, restituído em 9/3/2012 (peça 16) , imputando-se a responsabilidade a Agenor Manoel Ribeiro, CPF XXX.157.063-XX, Prefeito Municipal de Salitre/CE (Gestão 2009-2012) .
12. O Relatório de Auditoria 308/2018, da Controladoria Geral da União (peça 63) , também chegou às mesmas conclusões. Após serem emitidos o Certificado de Auditoria e o Parecer do Dirigente de Controle Interno (peças 64 e 65) , bem como o Pronunciamento Ministerial (peça 66) , o processo foi remetido a este Tribunal.
13. Na instrução inicial (peça 67) , analisando-se os documentos nos autos, concluiu-se pela necessidade de realização de citação do responsável Sr. Agenor Manoel Ribeiro, CPF 422.157.06368, ex-Prefeito (Gestão 2009-2012) , conforme detalhado a seguir:
a) Ocorrência: não comprovação da boa e regular aplicação dos recursos repassados pelo Convênio 151/2009-SESAN (Siconv 706752) , celebrado entre o então Ministério do Desenvolvimento Social e Combate à Fome e a Prefeitura Municipal de Salitre/CE, tendo por objeto o apoio à revitalização da Feira Comunitária do Município, visando à comercialização da produção da agricultura familiar, além de aumentar o conhecimento técnico dos agricultores por meio da capacitação, fortalecendo seu potencial empreendedor;
Débitos
	Valor (R$) 
	Data

	100.524,00
	28/12/2009

	13.907,00
	28/12/2009

. Créditos
	Valor (R$) 
	Data

	2.855,68
	09/03/2012

. Valor atualizado do débito em 25/7/2018: R$ 187.842,36.
b) Condutas:
b.1) Deixar de incluir na prestação de contas documentos capazes de evidenciar a efetividade do atingimento da Meta 1 - Revitalização da Feira Comunitária, aptos a demonstrar a existência de uma feira livre em pleno funcionamento, destacando-se:
b.1.1) A ausência de relatório de cumprimento do objeto (RCO) contendo informações quantitativas e qualitativas que permitissem a aferição do atingimento de benefícios socioeconômicos aplicados à população diretamente envolvida, de sorte a oferecer meios cabais de comprovação do objeto pactuado e, no tocante à contratação de serviços de terceiros, que esta tenha resultado na aplicação dos bens produzidos em benefícios diretos aos favorecidos pelo projeto e que esses tenham passado a fazer uso de material de proteção individual (luvas, máscaras, touca e avental) nas atividades desenvolvidas na feira livre, de modo a indicar a efetividade do fornecimento desses bens.
b.1.2) A ausência de identificação com referência ao título e número do convênio nos documentos fiscais de despesa, em descumprimento ao contido na Cláusula Décima, subitem 10.1, do Termo de Convênio 151/2009-SESAN (Siconv 706752) .
b.1.3) A ocorrência de indícios de cenário montado para produzir o relatório fotográfico incluído na prestação de contas, tendo em vista que a montagem dos equipamentos ostentava apenas 14 barracas dispostas, quando eram previstas 40, das quais tão somente três mostravam a estrutura completa prevista no plano de trabalho (lixeira, balança digital e indumentária dos beneficiários) , não se evidenciando, no entanto, qualquer comercialização de produtos ou a movimentação de potenciais clientes, enquanto as onze barracas restantes apresentavam-se simplesmente montadas. Além disso, a logomarca estampada na parte frontal das barracas continha referência somente ao município, sem que qualquer menção à utilização de recursos federais para a sua aquisição, contrariando o disposto na Cláusula Segunda, subitem 2.2.5, do Termo de Convênio 151/2009-SESAN (Siconv 706752) ;
b.2) Deixar de incluir na prestação de contas documentos capazes de evidenciar a efetividade do atingimento da Meta 2 - Capacitação, pelas seguintes irregularidades:
b.2.1) As listas de frequências apresentaram quantidades aquém de beneficiários, não houve registro fotográfico da capacitação e o recibo de pagamento da suposta ministrante do curso, destacava a aplicação de 40 horas/aulas, quando o correto seriam 160 horas/aulas;
b.2.2) A documentação apresentada não menciona a quantidade de horas diárias, definição do local onde o curso foi ministrado, metodologia e didática aplicada nas aulas teóricas e/ou práticas, conteúdo ministrado e pertinência com o objeto do convênio, conforme registrado no item 2.1.3 do Relatório de Fiscalização produzido pela CGU no âmbito da 39ª Etapa do Programa de Fiscalização a partir de Sorteios Públicos;
14. Em cumprimento ao pronunciamento da Secex-TCE (peça 69) foi efetuada a citação do responsável. O responsável foi devidamente citado por meio do Ofício 0888/2018-TCU/Secex-TCE, de 31/7/2018 (peça 70) , o qual foi devidamente recebido conforme AR (peça 71) .
15. O responsável, por meio de advogado constituído, conforme Procuração juntada à peça 72, apresentou suas alegações de defesa à peça 74.
EXAME TÉCNICO
16. Passa-se a seguir a descrever cada argumento apresentado nas alegações de defesa do responsável, seguida de suas respectivas análises:
16.1. Ausência de Relatório de Cumprimento do Objeto (RCO) - item 13, letra b.1.1
16.1.1. Alega o responsável que, embora se pretenda com o RCO as informações quantitativas e qualitativas de aferição do atingimento de benefícios socioeconômicos aplicados à população diretamente envolvida, de sorte a oferecer meios cabais de comprovação do objeto pactuado e, no tocante à contratação de serviços de terceiros, que esta tenha resultado na aplicação dos bens produzidos em benefícios diretos aos favorecidos pelo projeto e que esses tenham passado a fazer uso de material de proteção individual (luvas, máscaras, touca e avental) nas atividades desenvolvidas na feira livre, de modo a indicar a efetividade do fornecimento desses bens, em momento algum foi confirmado que não houve a efetivação do pactuado no Convênio, posto que, por uma mera formalidade, que era a apresentação do Relatório de Cumprimento do Objeto, não podem ser as contas desaprovadas e glosadas por inteiro.
16.1.2. Ressalta que não foi realizada vistoria in loco do objeto, o que deveria ter sido feito quando da não apresentação do RCO, para que se pudesse efetivamente constatar se houve ou não o atingimento do objeto do Convênio.
16.1.3. Análise
16.1.3.1. Sobre a alegação de não ter sido confirmado que não houve a efetivação do pactuado no Convênio importa considerar que não constitui obrigação dos órgãos de controle confirmar a não execução do objeto, sendo, ao revés, dever do gestor confirmar que o executou e, ao não fazê-lo adequadamente, procede-se às devidas apurações, verificando-se os elementos que deixaram de ser satisfatoriamente esclarecidos na prestação de contas para que o responsável possa supri-los com documentos e informações complementares. Este é o objetivo perseguido pelo presente processo, desde a sua fase interna e, agora, em sede de citação.
16.1.3.2. Não é excessivo ressaltar que é da responsabilidade pessoal do gestor a comprovação da boa e regular aplicação dos recursos da União recebidos mediante convênio ou instrumentos congêneres, submetendo-se todo aquele que administra recursos públicos ao dever constitucional e legal de demonstrar o correto emprego dos valores recebidos, nos termos do art. 70, Parágrafo Único, da Constituição Federal e do art. 93 do Decreto-Lei 200/1967.
16.1.3.3. Sabe-se que a boa e regular aplicação de recursos públicos deve ser evidenciada mediante a execução física e a execução financeira da avença, acompanhada do nexo de causalidade entre uma e outra.
16.1.3.4. Neste contexto, a exigência de apresentação de Relatório de Cumprimento do Objeto não representa mera formalidade, como afirma o responsável, pois se trata de elemento que deve compor a prestação de contas, insistentemente solicitado nas notificações expedidas pelo concedente.
16.1.3.5. Sobre o fato de o repassador não realizar visita in loco, ao constatar a não apresentação do indigitado RCO, comenta-se que, a princípio, a verificação física não se impõe de modo peremptório, sendo antes uma prerrogativa facultada ao concedente para o controle e a fiscalização das atividades inerentes ao objeto, entre outros procedimentos legais atinentes ao exercício de sua missão institucional, a qual pode ser operada, inclusive, mediante requisições de documentos complementares à prestação de contas, como foi o caso da alternativa de que se valeu o órgão, pela qual se almejou examinar a execução física do objeto do Convênio 151/2009-SESAN, Siconv 706752, no caso por meio de prova indireta, documental, apta a demonstrar a implantação da feira comunitária no município, ademais da aquisição de material e da capacitação dos feirantes com técnicas de comercialização e de segurança alimentar.
16.1.3.6. Ao analisar o atingimento das etapas previstas no Plano de Trabalho para a Meta 1 - Revitalização da Feira Comunitária (peça 39, p. 7) , estando programada a aquisição de material permanente e de consumo, observou-se que houve a aquisição integral com recursos do convênio dos itens correspondentes às respectivas subetapas, não sendo possível, no entanto, concluir sobre a efetiva revitalização da feira e a sua operacionalidade 'em favor das famílias em situação de insegurança alimentar, para promover o desenvolvimento econômico local e diminuir os índices locais de pobreza, através da geração de trabalho e renda e da disponibilidade de alimentos para o consumo', em razão da ausência de documentos capazes de evidenciar a existência de uma feira livre em pleno funcionamento.
16.1.3.7. Observa-se, portanto, que os argumentos apresentados não lograram elidir os questionamentos efetuados, ao não trazer documentos ou alegações de fato e de direito que evidenciassem o atingimento do objetivo do Convênio no tocante à demonstração da efetiva revitalização da feira e da sua operacionalidade.
16.2. Ausência de identificação com referência ao título e número do convênio nos documentos fiscais de despesa - item 13, letra b.1.2
16.2.1. Argumenta o responsável que a exigência de constar a identificação com referência ao título e número do convênio nos documentos fiscais de despesa, em descumprimento ao contido na Cláusula Décima, subitem 10.1, do Termo de Convênio 151/2009-SESAN (Siconv 706752) e o fato da logomarca estampada na parte frontal das barracas conter referência somente ao Município, sem menção à utilização de recursos federais para a sua aquisição, contrariando o disposto na Cláusula Segunda, subitem 2.2.5, do Termo de Convênio 151/2009-SESAN (Siconv 706752) , não passam de meras formalidades, sendo o fato de causarem a desaprovação da prestação de contas uma verdadeira afronta ao princípio da dignidade da pessoa humana, posto que poderia muito bem ser aplicada uma sanção de menor gravidade, já que não comprometem em nada a aplicação dos recursos, nem muito menos causam dano ao erário.
16.2.2. Análise
16.2.2.1. Observa-se que o responsável cuidou de responder, de uma mesma assentada, o questionamento referente à ausência de identificação do convênio nas notas fiscais e à ausência de referência aos recursos federais do convênio na placa indicativa. Repisa-se que ambas as exigências visam ao mesmo propósito já mencionado de se obter prova indireta capaz de demonstrar o nexo de causalidade entre a despesa realizada e o objeto pretendido. Sua ausência não constitui, por conseguinte, mera falha formal, pois servem tais exigências ao propósito de demonstrar o nexo de causalidade entre os recursos recebidos e as despesas realizadas para a execução do objeto, que, somadas às demais irregularidades, levaram à conclusão pela rejeição da prestação de contas; ou seja, a desaprovação, no caso, não ocorreu por estas irregularidades tomadas isoladamente, mas pelo conjunto das evidências colhidas nos documentos juntados à prestação de contas, razão pela qual não procede o questionamento a respeito da gradação de sanção, pois nenhuma sanção foi ainda aplicada ao responsável.
16.3. Indícios de cenário montado para produzir o relatório fotográfico incluído na prestação de contas - item 13, letra b.1.3
16.3.1. Sobre a ocorrência de indícios de cenário montado para produzir o relatório fotográfico incluído na prestação de contas, tendo em vista que a montagem dos equipamentos ostentava apenas 14 barracas dispostas, quando eram previstas 40, das quais tão somente três mostravam a estrutura completa prevista no plano de trabalho (lixeira, balança digital e indumentária dos beneficiários) , não se evidenciando, no entanto, qualquer comercialização de produtos ou a movimentação de potenciais clientes, enquanto as onze barracas restantes apresentavam-se simplesmente montadas, aduz o responsável que as fotos não constituíam exigência prevista na prestação de contas, as quais foram apresentadas apenas para subsidiá-la, não podendo, portanto, serem usadas como fundamento conclusivo para a sua aprovação. Repisa que se trata de fotos produzidas pelo setor de imprensa do Município por ocasião da cobertura da inauguração da feira e, ao não terem o objetivo de fazer prova, não foram tiradas fotografias de todas as barracas.
16.3.2. Análise
16.3.2.1. Importante sublinhar que os indícios destacados nesta ocorrência devem ser tomados em referência ao fato central do item b.1 e não são exaustivos quanto à indicação de obrigatoriedade, pois o que se questiona no referido item é a ausência de documentos na prestação de contas capazes de evidenciar a efetividade do atingimento da Meta 1 - Revitalização da Feira Comunitária, aptos a demonstrar a existência de uma feira livre em pleno funcionamento. Assim, não se questiona a obrigatoriedade do relatório fotográfico, mas a sua suficiência, como instrumental ou parte do conjunto probatório componente da prestação de contas de modo a demonstrar que de fato houve a revitalização da feira com os recursos repassados ao Município pelo MDS.
16.3.2.1. Junto com o ofício citatório, foi remetida ao responsável a cópia da instrução da unidade técnica como subsídio e para ciência dos apontamentos motivadores da rejeição das contas, havendo, inclusive, menção às constatações da CGU as quais corroboravam os questionamentos a respeito da efetividade dos gastos como o recebimento, pelos supostos feirantes beneficiados, do material adquirido (barraca, balança, coletor de lixo, jaleco, boné, caixas plásticas) nas atividades desenvolvidas na feira livre.
16.4. Ausência na prestação de contas documentos capazes de evidenciar a efetividade do atingimento da Meta 2 (Capacitação) - item 13, letras b.2.1 e b.2.2.
16.4.1. Alega o responsável, quanto à Capacitação, que o fato de se reprovar a prestação de contas em decorrência de as listas de frequências apresentarem quantidades aquém de beneficiários, de não haver registro fotográfico da capacitação e de o recibo de pagamento da suposta ministrante do curso, destacar a aplicação de 40 horas/aulas, quando o correto seriam 160 horas/aulas, demonstra que a análise da prestação de contas se deu subjetivamente, posto que se ponderou pela não operacionalidade da feira sem nunca ter ocorrido vistoria in loco.
16.4.2. Análise
16.4.2.1. Não procede a alegação do responsável quanto à análise subjetiva e de que as constatações não foram respaldadas por vistoria física, uma vez que as irregularidades concernentes à capacitação foram registradas no item 2.1.3 do Relatório de Fiscalização produzido pela CGU no âmbito da 39ª Etapa do Programa de Fiscalização a partir de Sorteios Públicos, conforme informado ao responsável.
16.4.2.2. Assim, absteve-se o responsável de opor contraditório aos apontamentos registrados no ofício citatório sobre as verificações empreendidas pela CGU na fiscalização in loco (peça 43) , as quais reforçam os argumentos expendidos nos pareceres do MDS a respeito da Meta 2. Cumpre destacar do aludido relatório os achados constantes do item 2.1.3, transcritos a seguir:
2.1.3 Ausência de comprovação da execução da meta referente ao curso de capacitação pago com recursos do Convênio n°151/2009 - SESAN, gerando prejuízo de R$ 6.400,00.
...
Consta na etapa 2 do Plano de Trabalho, a realização de atividade de capacitação através de curso sobre Agricultura Familiar como possibilidade para a sustentabilidade econômica e social da família, com duração de 160 horas/aulas, entretanto, a única documentação apresentada como comprovação do curso foram fichas de frequências referentes ao período de 8 a 12/3/2010. Tal documentação não é suficiente para aferição da execução dessa meta, uma vez que não menciona a quantidade de horas diárias, definição do local onde o curso foi ministrado, metodologia e didática aplicada nas aulas teóricas e/ou práticas, conteúdo ministrado e pertinência com o objeto do convênio.
Vale ressaltar que caso o curso tenha sido ministrado durante 8 horas diárias, conforme as fichas de frequência, só totalizam 40 horas/aulas.
Acrescente-se, por pertinente, que, nas frequências apresentadas, verificou-se uma quantidade considerável de ausências injustificadas. Evidenciou-se que dos 40 beneficiários que deveriam ser capacitados, 9 possuem entre duas e quatro faltas nos cinco dias de curso e 12 (30%) não participaram do curso nenhum dos dias.
Dos 40 beneficiários constantes da relação do SICONV e das fichas de frequência, realizaram-se entrevistas com 24, dos quais 7 informaram não terem participado do curso.
17. As alegações de defesa apresentadas, assim, não elidem as irregularidades apontadas.
18. O MDS informou ao Tribunal que as contas do convênio, apresentadas de forma extemporânea, foram reprovadas na sua integralidade, visto que não se comprovou a execução física e o alcance dos objetivos firmados. Nesse sentido, a frustração de objetivo do convênio, importa a condenação do responsável à devolução integral dos recursos federais transferidos, ainda que parte ou a totalidade dos recursos repassados tenha sido aplicada no objeto do convênio, aplicando-se, por analogia, o entendimento do Acórdão 6344/2017-TCU-Segunda Câmara, Relator Aroldo Cedraz.
19. Não havendo nos autos elementos que possam atestar a boa-fé do responsável, devem ser rejeitadas as alegações de defesa do responsável, Agenor Manoel Ribeiro, CPF XXX.157.063-XX, Prefeito do Município de Salitre/CE, na gestão 2009-2012, devendo as contas serem julgadas irregulares, condenando-o ao débito apurado e aplicando-lhe a multa prevista no art. 57/58 da Lei 8.443/1992.
20. Vale ressaltar que a pretensão punitiva do TCU, conforme Acórdão 1441/2016-TCU-Plenário, que uniformizou a jurisprudência acerca dessa questão, subordina-se ao prazo geral de prescrição indicado no art. 205 do Código Civil, que é de 10 anos, contado da data de ocorrência da irregularidade sancionada, nos termos do art. 189 do Código Civil, sendo este prazo interrompido pelo ato que ordenar a citação, a audiência ou a oitiva do responsável. No caso em exame, não ocorreu a prescrição, uma vez que a liberação dos recursos ocorreu em 28/12/2009 (peça 14, p. 1) e o ato que ordenou a citação ocorreu em 30/7/2018 (peça 69) .
21. Por meio dos extratos bancários existentes nos autos, verifica-se, para efeito de incidência da data inicial da atualização monetária, que as ordens bancárias emitidas pelo órgão repassador (2009OB801145, no valor de R$ 100.524,00, e 2009OB801146, no valor de R$ 13.907,00) , foram creditadas na data de 28/12/2009 (peça 14, p. 1) , devendo-se abater o valor de R$ 2.855,68, restituído em 9/3/2012 (peça 16) .
22. Informa-se que foram encontrados débitos imputáveis ao responsável, Agenor Manoel Ribeiro, CPF XXX.157.063-XX, em outros processos em tramitação no Tribunal, a saber: TC Processo 020.699/2014-0, em fase de notificação de recurso de reconsideração denegado.
CONCLUSÃO
23. Em face da análise promovida na seção 'Exame Técnico', propõe-se rejeitar as alegações de defesa apresentadas por Agenor Manoel Ribeiro, CPF XXX.157.063-XX, uma vez que não foram suficientes para sanear as irregularidades a ele atribuídas.
24. Os argumentos de defesa tampouco lograram afastar o débito imputado ao responsável. Ademais, inexistem nos autos elementos que demonstrem sua boa-fé ou a ocorrência de outros excludentes de culpabilidade. Desse modo, suas contas devem, desde logo, ser julgadas irregulares, nos termos do art. 202, § 6º, do Regimento Interno/TCU, procedendo-se à sua condenação em débito e à aplicação da multa prevista no art. 57 da Lei 8.443/1992.
PROPOSTA DE ENCAMINHAMENTO
25. Diante do exposto, submetemos os autos à consideração superior, propondo ao Tribunal:
a) rejeitar as alegações de defesa do responsável, Agenor Manoel Ribeiro, CPF XXX.157.063-XX, Prefeito do Município de Salitre/CE, na gestão 2009-2012, com fulcro no art. 12, § 3º, da Lei 8.443/1992;
b) julgar irregulares, nos termos dos arts. 1º, inciso I, 16, inciso III, alínea 'c', da Lei 8.443/1992 c/c os arts. 19 e 23, inciso III, da mesma Lei, e com arts. 1º, inciso I, 209, inciso III, 210 e 214, inciso III, do Regimento Interno/TCU, as contas de Sr. Agenor Manoel Ribeiro, CPF XXX.157.063-XX, condenando-o ao pagamento da importância a seguir especificada, atualizada monetariamente e acrescida dos juros de mora, calculada a partir da data discriminada até a data do efetiva quitação do débito, fixando-lhe o prazo de quinze dias, para que comprove, perante o Tribunal, o recolhimento da referida quantia aos cofres do Tesouro Nacional, nos termos do art. 23, inciso III, alínea 'a', da referida Lei;
Débitos
	Valor (R$) 
	Data

	100.524,00
	28/12/2009

	13.907,00
	28/12/2009

. Créditos
	Valor (R$) 
	Data

	2.855,68
	09/03/2012

. Valor atualizado do débito em 8/10/2018: R$ 187.842,36.
c) aplicar a Sr. Agenor Manoel Ribeiro, CPF XXX.157.063-XX, a multa prevista no art. 57 da Lei 8.443/1992 c/c o art. 267 do RI/TCU, fixando-lhe o prazo de quinze dias, a contar da notificação, para que comprove, perante o Tribunal (art. 214, III, alínea 'a', do Regimento Interno do TCU) , o recolhimento da dívida aos cofres do Tesouro Nacional, atualizada monetariamente desde a data do acórdão que vier a ser proferido por este Tribunal até a do efetivo recolhimento, se pagas após o vencimento, na forma da legislação em vigor;
d) autorizar, desde logo, a cobrança judicial das dívidas, caso não atendida a notificação, na forma do disposto no art. 28, inciso II, da Lei 8.443/1992;
e) autorizar também, desde logo, se requerido, com fundamento no art. 26 da Lei 8.443/1992 c/c o art. 217, §§ 1º e 2º do Regimento Interno, o parcelamento das dívidas em até 36 parcelas, incidindo sobre cada parcela, corrigida monetariamente, os correspondentes acréscimos legais fixando- lhe o prazo de quinze dias, a contar do recebimento da notificação, para comprovar perante o Tribunal o recolhimento da primeira parcela, e de trinta dias, a contar da parcela anterior, para comprovar os recolhimentos das demais parcelas, devendo incidir sobre cada valor mensal, atualizado monetariamente, os juros de mora devidos, no caso do débito, na forma prevista na legislação em vigor, alertando os responsáveis de que a falta de comprovação do recolhimento de qualquer parcela importará o vencimento antecipado do saldo devedor, nos termos do § 2º do art. 217 do Regimento Interno deste Tribunal;
f) enviar cópia do Acórdão a ser prolatado, bem como do Relatório e do Voto que o fundamentarem à Procuradoria da República no Estado do Ceará, nos termos do § 3º do art. 16 da Lei 8.443/1992 c/c o § 7º do art. 209 do Regimento Interno do TCU, para adoção das medidas cabíveis;
g) enviar cópia do Acórdão que vier a ser proferido ao Ministério do Desenvolvimento Social e ao responsável, para ciência, informando que a deliberação proferida, acompanhada do Relatório e do Voto que a fundamenta, está disponível para a consulta no endereço www.tcu.gov.br/acordaos, além de esclarecer que, caso requerido, o TCU poderá fornecer."
É o relatório.

Luciano Veloso da Silva (13186/OAB-CE) e outros, representando Agenor Manoel Ribeiro.

Procurador Rodrigo Medeiros de Lima.

TOMADA DE CONTAS ESPECIAL. CONVÊNIO PARA REVITALIZAÇÃO DA FEIRA COMUNITÁRIA DO MUNICÍPIO. NÃO COMPROVAÇÃO DO NEXO DE CAUSALIDADE E DA EXECUÇÃO DA AVENÇA. CITAÇÃO DO RESPONSÁVEL. DOCUMENTO DA CGU APTO PARA COMPROVAR PARTE DO OBJETO. IMPUGNAÇÃO PARCIAL DAS DESPESAS. CONTAS IRREGULARES. DÉBITO. MULTA.

TOMADA DE CONTAS ESPECIAL (TCE)

Secretaria de Controle Externo de Tomada de Contas Especial (SecexTCE).

Trata-se de tomada de contas especial instaurada pelo extinto Ministério do Desenvolvimento Social (MDS) , em desfavor de Agenor Manoel Ribeiro, em razão da impugnação total das despesas do Convênio 151/2009-SESAN, Siconv 706752, celebrado entre aquele Ministério e a Prefeitura Municipal de Salitre/CE, tendo por objeto, em síntese, o apoio à revitalização da Feira Comunitária do Município.
O convênio foi firmado no valor de R$ 119.199,00, sendo R$ 114.431,00 à conta do órgão concedente (Fonte 153 - Fundo Nacional da Assistência Social) e R$ 4.768,00 referentes à contrapartida da entidade convenente.
O convênio apresentava duas metas: Meta 1 - Revitalização de Feira Comunitária, com a implantação de feira com 40 barracas, no valor de R$ 112.092,00, sendo R$ 4.768,00 provenientes do convenente; e Meta 2 - Capacitação de 40 Beneficiários do Projeto, no valor de R$ 7.107,00.
O concedente buscou, por três vezes, junto à Prefeitura Municipal de Salitre/CE (peças 20 e 33) e ao ex-prefeito (peça 36) , o saneamento das pendências apontadas pelas Notas Técnicas 84/2013 (peça 19) e 10/2014 (peça 32) na prestação de contas do convênio, sem obter êxito.
Por fim, o Parecer Técnico 8/2015, do MDS (peça 39) , ao analisar a prestação de contas final da avença, de um lado, afirma que houve a aquisição integral dos itens correspondentes à revitalização da feira, de outro, que não restou demonstrado que a feira realmente teve operabilidade. Assim, o objetivo do convênio de favorecer tanto as famílias em situação de insegurança alimentar quanto ao desenvolvimento econômico local, por meio da geração de renda e trabalho, não foi alcançado. No mesmo sentido, a suposta capacitação também não teria atingido seus objetivos, uma vez que a feira teria inexistido (peça 39, p. 10) 
Ademais, considerando que não houve vistoria in loco, a verificação da execução física por parte do concedente deu-se basicamente pelo confronto de algumas fotos e outros documentos encaminhados com o plano de trabalho aprovado. Em suma, o convênio foi reprovado pela ausência de documentos comprobatórios (peça 39, p. 9) . O órgão de Controle Interno anui às conclusões do MDS e certificou a irregularidade das contas do ex-prefeito (peças 63 e 65) . 
No âmbito do TCU, o responsável foi regularmente citado pela integridade dos valores federais recebidos, descontados R$ 2.855,68 a título de devolução ao Fundo Nacional de Assistência Social, e apresentou, em síntese, os seguintes argumentos em suas alegações de defesa:
a não confecção do Relatório de Cumprimento do Objeto (RCO) teria sido mera falha formal, uma vez que, em momento algum, teria sido confirmada a não efetivação do pactuado no convênio;
não teria sido realizado vistoria in loco por parte do concedente, o que deveria ter ocorrido a partir do momento que o RCO não foi apresentado;
na mesma linha, a ausência de identificação com referência ao título e número do convênio nos documentos fiscais de despesa também consistiria em mera formalidade, que não teria o condão de imputar dano ao erário;
 não teria ocorrido a suposta montagem de cenário no relatório fotográfico, apresentado apenas para subsidiar a prestação de contas, pois as fotos não constituiriam exigência prevista no termo de convênio; além disso, a fotos produzidas pelo setor de imprensa do Município por ocasião da cobertura da inauguração da feira, por não terem o objetivo de fazer prova, não registrou todas as barracas;
a análise da prestação de contas quanto à Meta 2 (capacitação) teria sido subjetiva, posto que não teria ocorrido a vistoria in loco e que as demais evidências indicadas (lista de frequência baixa, não haver registro fotográfico e o recibo da ministrante ser de 40 horas quando o curso seria de 160 horas) não seriam suficientes para a rejeição da prestação de contas.
Após análise de mérito, a secretaria especializada concluiu pela rejeição das alegações de defesa do responsável, propondo, ao final, julgar irregulares suas contas, com a imputação do débito e a aplicação da multa prevista no art. 57 da Lei 8.443/1992 (peça 75) . Incorporo às minhas razões de decidir as análises feitas, sem prejuízo das considerações abaixo.
***
A discussão dos autos cinge-se à não demonstração de que as metas do convênio foram cumpridas, em especial de que a feira e a capacitação tivessem existido de fato e que gerassem renda e trabalho, além de melhoria na alimentação local, ou seja, não se comprovou a sua execução física. 
Por evidente, com a não realização de vistoria in loco pelo concedente, os documentos exigidos para entrega junto à prestação de contas final do convênio far-se-iam mais do que necessários para comprovar a boa e regular aplicação dos recursos. Todo gestor tem o dever legal e constitucional de prestar contas, obrigação essa inalienável. Assim, qualquer tentativa de minimizar a importância desse dever deve ser rechaçada de plano.
Nesse sentido, refuto a alegação de que tais exigências, como, por exemplo, o Relatório de Cumprimento do Objeto (RCO) e a aposição do número do convênio nas notas fiscais, seriam meras formalidades. São antes instrumentos aptos a auxiliar a demonstração do cumprimento do objeto e da regular execução financeira. Na mesma linha, censuro a alegação de que esses fatos não poderiam caracterizar dano ao erário a ser imputado ao ex-prefeito. 
No caso, embora verificadas essas inconsistências, há indícios de que houve a execução financeira do convênio, conforme os seguintes documentos (cópia) : dos documentos fiscais (peça 13) , dos extratos bancários (peça 14, p. 1-28) , dos extratos de aplicação (peça 14, p. 30-56) , da realização de certame licitatório e do respectivo contrato (peça 15, p. 7-65, 72-85) , de ordem de compra (peça 15, p.  66-69) e do comprovante de devolução de saldo (peça 16) . Há ainda documentos de natureza financeira remetidos pelo prefeito sucessor, como relatórios de prestação de contas (peças 23-29) . Já quanto à execução física, a prestação de contas do convênio não foi aprovada pelo órgão concedente, o que, relembro, motivou a instauração desta TCE.
No entanto, ao compulsar os autos, verifico que existem informações que pesam, em parte, em favor do responsável, as quais constam do Relatório de Fiscalização 39010, de 17/2/2014, da Controladoria-Geral da União (CGU) , quando da realização da 39ª Etapa do Programa de Fiscalização a partir de Sorteios Públicos (peça 43) . Esse documento foi caracterizado na instrução da SecexTCE como evidência para a impugnação das despesas do convênio (peça 64, p. 6) .
A fiscalização da CGU teve como objetivo analisar a aplicação dos recursos federais no município sob a responsabilidade de órgãos e entidades federais, estaduais, municipais ou entidades legalmente habilitadas, tendo sido os trabalhos de campo executados no período de 09/03/2014 a 15/03/2014. Um dos objetos fiscalizados foi o convênio ora analisado.
Dos relatos da CGU, além de inconsistência na identificação nos documentos fiscais do convênio, destacam-se dois apontamentos: "2.1.3. - Ausência de comprovação da execução da meta referente ao curso de capacitação pago com recursos do Convênio 151/2009 - SESAN, gerando prejuízo de R$ 6.400,00"; e "2.1.4. - Irregularidades na execução do objeto do Convênio 151/2009 - SESAN, causando prejuízo de R$ 24.726,78".
O primeiro achado diz respeito à falta de comprovação da capacitação, que seria a meta 2 do convênio. Os apontamentos da CGU foram os mesmos feitos pelo MDS quando da análise da prestação de contas do convênio. A CGU verificou, por meio de entrevistas com beneficiários, que 7 (sete) , de um total de 24 (vinte e quatro) entrevistados, informaram que não teriam participado de curso. Além disto, das listas de frequência apresentadas, dos 40 (quarenta) beneficiários a serem capacitados, 9 (nove) deles se ausentaram entre 2 a 4 dias de curso e 12% não participaram do curso. 
Nesse cenário, depreende-se que o curso ocorreu, mas que apresentou problemas na frequência de alunos e, portanto, em cumprir seu objetivo. Entretanto, não considero pertinente imputar ao responsável débito quanto a essa meta, pois a assiduidade ou não dos alunos não seria algo que se possa exigir e cobrar do ex-prefeito, além de que o resultado negativo não reduz os custos fixos do programa, tais como a remuneração dos instrutores e a aquisição de material de consumo. 
Quanto ao segundo achado, relativo à execução da revitalização da feira, a CGU realizou entrevistas com 24 (vinte e quatro) beneficiários da sede, 6 (seis) do distrito e 5 (cinco) que não constavam da relação inicial de beneficiários do convênio em questão. Dessas entrevistas, o órgão de controle interno verificou que 6 (seis) declararam não terem recebido o material (barraca, balança, coletor de lixo, jaleco, boné, caixas plásticas) . Já para outros 3 (três) entrevistados, "apesar de terem declarado o não recebimento, verificou-se que a assinatura do Termo de Responsabilidade e Posse não confere com a assinatura colhida na entrevista, entretanto, a assinatura do Termo de Renúncia coincide com a assinatura colhida no ato da entrevista pela equipe de fiscalização" (peça 43. P. 10) , indicando que eram beneficiários que não receberam também o material.
Assim, a CGU aponta que, de um total de 40 (quarenta) beneficiários previstos no plano de ação do convênio, 35 (trinta e cinco) foram entrevistados e, desses, 9 (nove) não foram contemplados com o material. Nesse sentido, os cálculos do prejuízo foram proporcionais a esse número, totalizando R$ 24.726,78, valor esse que foi apurado com base nas notas fiscais do convênio. A tabela que discrimina os cálculos se encontra na peça 43, p. 10-11.
Como o apurado não abrange todo o valor do convênio, entendo apropriado aplicar o entendimento adotado no Acórdão 2166/2018-TCU-Primeira Câmara, de minha relatoria:
O débito referente a execução parcial de objeto conveniado deve ser proporcional ao aporte de recursos federais em comparação com os valores da contrapartida, estabelecidos no instrumento pactuado.
 Assim, aplicando-se a proporcionalidade adotada originalmente no convênio (96% concedente e 4% convenente) , o valor apontando acima pela CGU resulta um débito de R$ 23.737,71, de responsabilidade do ex-prefeito perante o erário federal.
Nesse contexto, da fiscalização da CGU, algumas conclusões podem ser deduzidas. Primeiro, mesmo com inconsistências na prestação de contas do convênio, há evidências de que a feira existiu. Segundo, a feira estaria ainda em funcionamento cerca de 4 anos depois da sua instalação, o que caracterizaria sua revitalização. Nesse sentido, a dúvida sobre a execução física, com a ressalva acima, do convênio quanto à meta 1 restaria sanada. 
Em conclusão, a documentação oriunda da CGU, que realizou fiscalização in loco no município, entrevistando beneficiários do convênio, deve ser aceita para fins de comprovação de que parte do convênio foi executado, restando, porém, sem demonstração da boa e regular aplicação dos recursos federais transferidos, proporcionalmente, o montante de R$ 23.737,71, o que caracteriza execução parcial do objeto, valor esse que deve ser imputado ao prefeito municipal. 
Por fim, diante da ausência de indícios de que o responsável tenha agido de maneira diligente ou adotado medidas para resguardar o erário, reputo não ser possível reconhecer sua boa-fé, o que autoriza o imediato julgamento definitivo de mérito de suas contas, nos termos do art. 202, § 6º, do Regimento Interno do TCU.
	Ante o exposto, voto por que o Tribunal adote a minuta de acórdão que ora submeto à deliberação deste Colegiado.
	TCU, Sala das Sessões Ministro Luciano Brandão Alves de Souza, em 23 de julho de 2019.
Ministro BRUNO DANTAS 
Relator